【裁判字號】    89,再易,37
【裁判日期】    900612
【裁判案由】    損害賠償
【裁判全文】
台灣高等法院臺中分院民事判決  八十九年度再易字第三七號
      再審原告    名展軸承有限公司
      法定代理人  馬月珠
      訴訟代理人  許朝明
      再審被告    億川鐵工所股份有限公司
      法定代理人  薛秋發
右當事人間請求損害賠償事件，再審原告對於中華民國八十九年八月八日八十九年度
上易字第八十九號確定判決，提起再審之訴，本院判決如左：
      主      文
再審之訴駁回。
再審訴訟費用由再審原告負擔。
      理      由
甲、再審原告方面：
一、聲明：
    (一)原確定判決廢棄。
    (二)再審被告應給付再審原告新台幣（下同）九十二萬元及自起訴狀繕本送達翌日
      起至清償日止，按週年利率百分之五計算之利息。
    (三)再審及前程序第一、二審訴訟費用由再審被告負擔。
二、陳述：
    原確定判決所為再審原告敗訴之判決，無非係以再審原告無法舉證證明確有提出
    現實交付，自無從請求再審被告給付相當該貨款之損害賠償，惟查，原確定判決
    認定事實適用法律，顯有錯誤，而具有再審事由。茲析述如下：
(一)適用法規顯有錯誤之再審事由：
１、按適用法規顯有錯誤者，當事人得以再審之訴對於確定終局判決聲明不服，民事
    訴訟法第四百九十六條第一項第一款定有明文，而所謂「法規」，應包含憲法、
    法律、習慣、法理、解釋、判例、經驗法則及論理法則在內，合先說明。
２、證人陳義中於第一審作證證述：我在名展公司擔任售貨員，送貨時由原告公司（
    即再審原告）打出貨單，如現金交易就沒有。我於八十五年十二月間送一批軸承
    給億川公司，當時億川公司拒收，忘了拒收原因，我就打電話回公司，細節事情
    忘了，我不記得有再送同一批貨，金額數目我不記得，名展與億川皆有往來，之
    前之後我都有送過貨，其他貨不記得有拒收情形，是軸承好像一樣，沒有特別之
    處（見第一審筆錄五十頁）云云。而再審原告主張再審被告於八十五年十二月五
    日拒絕受領本件系爭規格軸承之情事，其時間、過程顯與陳義中證述情節相符。
    況陳義中原係再審原告之送貨員，每日從事送貨工作，又怎會熟記每次送貨之明
    細、數量、金額，且本件再審被告拒絕受領系爭規格之情事，係發生於八十五年
    十二月初，而陳義中係於八十八年八月三十一日始出庭作證，衡情，一位送貨員
    又怎會對幾近三年前之送貨規格、數量、金額等細節之記憶鉅細靡遺，必有特別
    情事發生，方能記得。而陳義中亦證述其因其他貨不記得有拒收情形，而係八十
    五年十二月間送一批軸承給億川公司，當時億川公司拒收等特殊過程，其方對再
    審原告主張之事實有所記憶。是陳義中無法明確指出八十五年十二月間億川公司
    所拒收貨品之規格、數量、金額，且次送貨過程之描述鉅細靡遺，此亦無違經驗
    法則，陳義中證述該拒收貨品之大略過程，更足證億川公司確曾於八十五年十二
    月間拒絕受領再審原告所提出之給付，且對照再審原告所提出之契約書及主張之
    事實與陳義中之證詞，足可認定再審被告確曾拒絕受領本件系爭規格六八二一及
    六八二四號之軸承，然原確定判決卻以陳義中之證詞未能證明再審原告確有提出
    交付系爭買賣標的物中規格六八二一號軸承五百件，規格六八二四號軸承五十件
    ，自難為再審原告有利之證據為由，而不採陳義中之證詞，其認定事實有違經驗
    法則，強人所難，而有適用法規顯有錯誤之再審理由。
３、按當事人主張之事實，經他造於準備書狀內或言詞辯論時或在受命法官、受託法
    官前自認者，毋庸舉證。又當事人主張有利於己之事實者，就其事實有舉證之責
    任，民事訴訟法第二百七十九條第一項、第二百七十七條分別定有明文。再審被
    告一再主張於八十五年十二月五日交貨期限屆至後，再審原告交付之軸承，因瑕
    疵數量過高，始要求再審原告若未能保證品質無瑕疵，毋庸將貨送來，然再審被
    告對系爭軸承究有何瑕疵，並未盡舉證之責，其於第二審答辯狀亦述明：「被上
    訴人不否認曾表示拒絕收受之事實，惟拒絕收受並不表示上訴人已合法現實提出
    給付... 另一方面，被上訴人於出賣人未提出現實給付前僅表示"拒絕受領"，亦
    難謂"受領拒絕"...買受人於出賣人交付前僅表示拒絕受領，是否即是同法第三
    百六十七條規定之拒絕受領，不無研究之餘地」，足見，再審被告已於準備書狀
    中自認其明白表示拒絕受領本件系爭規格軸承之情事，依民法第二百三十五條但
    書：「債權人預示拒絕受領之意思，或給付兼需債權人之行為者，債務人得以準
    備給付之事情，通知債權人，以代提出」之規定，再審被告既已明示拒絕受領之
    意思表示，且亦已於準備書狀中自認，再審原告即得以準備給付之情事通知再審
    被告以代提出，且法院不得為相反之判斷。然原確定判決在再審被告未舉證證明
    系爭規格軸承確有瑕疵，且漠視再審被告已為自認之事實，即以推測擬制之論點
    ，認定再審原告提出之軸承有瑕疵，且因此瑕疵，再審被告之意思並非預示拒絕
    受領，而為再審原告敗訴之判決，其判決自有適用法規顯有錯誤之再審事由。
(二)就足以影響判決之重要證據漏未斟酌：
  按依第四百六十六條不得上訴於第三審法院之事件，除前條規定外，其經第二審確
  定之判決，如就足影響於判決之重要證物，漏未斟酌者，亦得提起再審之訴，民事
  訴訟法第四百九十七條定有明文。再審原告於第一審法院審理中曾提出就本件買賣
  契約其向外國購買系爭規格軸承之進口報單，其日期為八十五年十月（第一審卷，
  第二十八頁），此進口報單，再審被告亦未爭執，足堪認定係因本件買賣契約之系
  爭規格軸承而為購置，衡情，兩造買賣契約成立後，再審原告既已向外國購置系爭
  規格軸承，且進口日期亦於買賣契約約定交付之八十五年十二月五日以前，再審原
  告實無任何理由未於約定期限內交付系爭規格軸承。於此，更足證再審原告確曾由
  送貨員陳義中於約定期限前交付本件系爭規格軸承，原確定判決漏未斟酌前開進口
  報單，驟為再審原告敗訴之判決實有違誤。
乙、再審被告方面：
一、聲明：求為判決如主文所示。
二、陳述：進口報單與兩造間買賣契約並不相干，僅為再審原告與日本廠商間之來往
    ，本件爭點在於再審原告是否有提出給付，再審原告在原程序中所舉證人均係其
    員工，仍無法證明再審原告確實有提出給付。
丙、本院依職權調閱本院八十九年上易字第八九號民事卷。
    理    由
一、本件再審原告起訴主張證人陳義中於原程序第一審證述伊為再審原告之售貨員，
    曾於八十五年十二月間送一批軸承交付再審被告，惟遭拒收，金額數目已不清楚
    ，且並不記得有再送同一批貨，兩造間有往來，本件發生前後都曾送過貨物予再
    審被告，其他貨物不記得有拒收情形云云，核與本件再審原告主張再審被告於八
    十五年十二月五日拒絕受領系爭規格軸承之時間、過程相符。證人陳義中乃送貨
    員，每日從事送貨工作，自無法熟記每次送貨之明細、數量、金額，且事發迄八
    十八年八月三十一日作證時將近三年，若無特別情事發生，何能記得。而證人陳
    義中無法明確指出八十五年十二月間遭拒收貨品之規格、數量、金額，並無違經
    驗法則，再對照再審原告所提出之契約書及主張之事實，即可認定再審被告確曾
    拒絕受領本件系爭規格六八二一及六八二四號之軸承，原確定判決以證人陳義中
    證詞未能證明再審原告確有提出交付系爭買賣標的物中規格六八二一號軸承五百
    件，規格六八二四號軸承五十件，而不採為再審原告有利之證據，認定事實有違
    經驗法則；且再審被告一再主張於八十五年十二月五日要求再審原告若未能保證
    無瑕疵即毋庸將貨送來，並於原程序第二審答辯狀自認有明白表示拒絕受領本件
    系爭規格軸承之情事，依民法第二百三十五條但書之規定，再審被告既明示拒絕
    受領之意思表示，再審原告即得以準備給付之情事通知再審被告以代提出。原確
    定判決漠視再審被告已為自認之事實，而於再審被告未能舉證證明系爭規格軸承
    確有瑕疵之前提下，即以推測擬制之論點，認定再審原告提出之軸承有瑕疵，故
    再審被告之意思並非預示拒絕受領之事實，均有民事訴訟法第四百九十六條第一
    項第一款「適用法規顯有錯誤」之再審理由。又再審原告於原程序第一審曾提出
    因為系爭買賣契約而向外國購買系爭規格軸承之進口報單，日期載為八十五年十
    月（第一審卷，第二十八頁），此進口報單，再審被告亦未爭執，足堪認定係因
    本件買賣契約之系爭規格軸承而為購置，衡情，再審原告既已向外國購置系爭規
    格軸承，進口日期亦於買賣契約約定交付之八十五年十二月五日以前，再審原告
    實無理由未於約定期限內交付系爭規格軸承，原確定判決漏未斟酌前開進口報單
    ，亦有民事訴訟法第四百九十七條規定之「就足以影響判決之重要證據漏未斟酌
    」之再審理由。求為將本院八十九年度上易字第八九號原確定判決廢棄，並請求
    再審被告應給付再審原告九十二萬元及自起訴狀繕本送達翌日起至清償日止，按
    週年利率百分之五計算之利息之判決。
二、再審被告則以再審原告所提出之進口報單與兩造買賣契約並不相干，僅為再審原
    告與日本廠商間之交易往來，本件爭點在於再審原告能否證明有提出給付，徵諸
    再審原告在原程序中所舉證人均係其公司員工，猶仍無法證明確實有提出給付一
    事等語，資為抗辯。
三、按判決有適用法規顯有錯誤者，得以再審之訴對於確定終局判決聲明不服，民事
    訴訟法第四百九十六條第一項第一款固有明文。惟所謂適用法規顯有錯誤者，不
    包括漏未斟酌證據及認定事實錯誤之情形在內，且認定事實應憑證據，至證據之
    取捨，法院得依調查之結果，以其自由心證而判決之。而證據之取捨，屬於事實
    審法院之職權，若其取捨並不違背法令，即不容當事人以採證不當為指摘，最高
    法院著有六十三年度台上字第八八０號判例、十八年上字第二一四七號判例、二
    十八年上字第二八號判例可資參照。又所謂適用法規顯有錯誤者，係指就事實審
    確定之事實，判斷其法律上之效果，適用法規，顯有錯誤而言，若事實審確定之
    事實有錯誤或因確定事實其證據之取捨不當或判決有不備理由之情形，要皆與適
    用法規顯有錯誤有間，不得據為再審理由，亦有最高法院七十一年度台再字第二
    ０九號、七十七年度台再字第五四號判決意旨足參。經查，原確定判決以證人陳
    義中未能明確交待有關所證述於八十五年十二月間交付再審被告而遭拒收之貨品
    規格、數量、金額及送貨過程，故未採用其證詞，憑作有利再審原告之認定，並
    斟酌再審原告所提出之出貨單，其記載規格六八一四號十五個，單價五百五十元
    ，金額八千二百五十元，規格六八二四號一百個，單價二千四百元，金額二十四
    萬元，退規格六八一六號三三一個，單價七百五十元，金額二十四萬八千二百五
    十元（原第一審卷三十五頁），認為規格六八一六號之軸承如非有瑕疵，再審原
    告理當要求再審被告給付貨款，豈會交貨事後，輕易接受再審被告之易貨達三分
    之一強，故再審被告主張系爭規格六八一六號之軸承確有瑕疵之事實為可採。本
    件再審原告雖主張原確定判決有適用法規顯有錯誤之情事，然其指摘之內容，無
    非係就法院認定事實及取捨證據之職權範疇為爭執，依前開判例及判決意旨，有
    關事實之認定及證據之取捨等，皆與適用法規顯有錯誤有間，再審原告主張原確
    定判決有適用法規顯有錯誤之情事，不無誤解，難認再審原告有此部分之再審理
    由。
四、其次，民事訴訟法第四百九十七條固規定：依民事訴訟法第四百六十六條不得上
    訴於第三審法院之事件，除前條規定外，其經第二審確定之判決，如就足影響於
    判決之重要證物，漏未斟酌者，亦得提起再審之訴。惟依此規定，須就足影響於
    判決之重要證物，漏未斟酌，始得提起再審之訴。經查，原確定判決乃以系爭軸
    承買賣契約應係由債務人（即再審原告）送至債權人（即再審被告）處所交付之
    「赴償債務」，並以再審原告未能舉證證明已有現實交付為由，駁回再審原告前
    開訴訟，此有該判決附卷足參。本件系爭軸承為赴償債務，兩造並不爭執，再審
    原告固提出再審被告所不爭執其真正之向國外購買軸承之進口報單乙件（原第一
    審卷，第二十八頁），並主張日期載為八十五年十月，乃於買賣契約約定交付之
    八十五年十二月五日前，實無理由未於約定期限內交付系爭規格軸承云云。惟依
    據再審原告所提出之進口報單，僅能看出再審原告確曾向國外購買規格六八二一
    號軸承二百五十件及規格六八二四號軸承一百件，而再審原告主張已提出給付但
    遭拒絕受領之規格六八二一號軸承乃五百件，已與前開進口報單數目未能盡符，
    況縱再審原告已向國外進口系爭規格軸承，然其是否已依兩造買賣契約約定將合
    乎債之本旨之軸承於適當時期在再審被告處所現實提出給付，仍無法據此證明，
    且證人陳義中於原程序第一審審理時亦證述僅記得再審被告曾拒絕受領，但關於
    貨品之金額、數目等細節均不復記憶，自無法據此遽認再審原告已依約提出給付
    ，本件再審原告提出前揭進口報單仍無法證明其已依債務本旨實行提出給付等情
    ，再審原告自不得依據受領遲延之法律關係請求再審被告給付相當於貨款之損害
    賠償，從而，上開進口報單，雖於本院八十九年度上易字第八十九號損害賠償事
    件，經再審原告提出，然對於原確定判決駁回再審原告之訴結果，不生影響，自
    非屬漏未斟酌而足以影響判決結果之重要證物，再審原告此部分主張，亦屬無據
    ，應予駁回。
五、據上論結，本件再審之訴為無理由，依民事訴訟法第七十八條判決如主文。
中      華      民      國    九十      年      六      月     十二     日
~B1民事第四庭審判長法  官  黃斐君
~B2                法  官  張浴美
~B3                法  官  張鑫城
右為正本係照原本作成。
不得上訴。
~B                書記官  劉智文
中      華      民      國    九十      年      六      月     十三     日
                                                                        Ｙ


司法院資訊處製作；財團法人民間司法改革基金會備份。
